臺灣高等法院臺中分院刑事判決
110年度上訴字第341號
上  訴  人  臺灣南投地方檢察署檢察官
上  訴  人  
即  被  告  黃鉉堯
選任辯護人  王國泰律師
上  訴  人  
即  被  告  張耕琳
選任辯護人  孫瑋澤律師（法扶律師）                  
上列上訴人等因被告等殺人未遂等案件，不服臺灣南投地方法院
109年度訴字第67號中華民國109年12月17日第一審判決（起訴案
號：臺灣南投地方檢察署108年度偵字第4964號、109年度偵字第
131號），提起上訴，本院判決如下：
    主  文
原判決關於黃鉉堯、張耕琳二人部分撤銷。
黃鉉堯共同犯傷害罪，累犯，處有期徒刑肆月，如易科罰金，以
新臺幣壹仟元折算壹日。扣案之木棍貳支沒收。
張耕琳共同犯傷害罪，處有期徒刑參月，如易科罰金，以新臺幣
壹仟元折算壹日。緩刑貳年。 
    事  實
一、黃鉉堯與李○○前有細故恩怨，李○○於民國108年10月13日晚
    間6時30分許，搭乘不知情友人劉○○所駕駛車牌號碼000-000
    0號自小客車，前往黃鉉堯位在南投縣○○鎮○○路0000號住處
    門口叫囂，並持鐵棍毀損黃鉉堯住處玻璃，黃鉉堯及屋內友
    人張耕琳見狀，竟共同基於傷害之犯意聯絡，分持黃鉉堯所
    有置於屋內木棍各1支，衝出黃鉉堯住處，而與李○○互持棍
    棒毆打，造成李○○受有頭部外傷合併顱內骨折、顱內出血之
    傷害，而黃鉉堯亦受有右側肩膀挫傷、右側前臂挫傷、左側
    前臂挫傷、左側手部挫傷之傷害（李○○所犯傷害罪，業經原
    審判處有期徒刑3月確定）。嗣經警據報前往現場處理，並
    扣得上開木棍2支、鐵棍1支而查悉上情。
三、案經李○○訴由南投縣政府警察局竹山分局報告臺灣南投地方
    檢察署檢察官偵查起訴。 
    理  由
一、證據能力方面
(一)按被告以外之人（包括證人、鑑定人、告訴人、被害人及共
    同被告等）於審判外之陳述，雖不符刑事訴訟法第159條之1
    至之4 等之規定，而經當事人於審判程序同意作為證據，法
    院審酌該言詞陳述或書面陳述作成時之情況，認為適當者，
    亦得為證據；當事人、代理人或辯護人於法院調查證據時，
    知有刑事訴訟法第159條第1項不得為證據之情形，而未於言
    詞辯論終結前聲明異議者，視為有前項之同意，同法第159
    條之5 定有明文。立法意旨在於傳聞證據未經當事人之反對
    詰問予以核實，原則上先予排除，惟若當事人已放棄反對詰
    問權，於審判程序中表明同意該等傳聞證據可作為證據，或
    於言詞辯論終結前未聲明異議，則基於尊重當事人對傳聞證
    據之處分權，及證據資料愈豐富，愈有助於真實發見之理念
    ，且強化言詞辯論主義，使訴訟程序得以順暢進行，上開傳
    聞證據亦均具有證據能力。本判決以下所引用被告以外之人
    於審判外之陳述，雖查無符合刑事訴訟法第159條之1至之 4
    之情形，惟檢察官、被告、辯護人於本院準備程序時對於證
    據能力均未聲明異議（見本院卷第143至147頁），本院審酌
    後認為該等證據均為法院事實認定之重要依據，作為本案之
    證據均屬適當，故依刑事訴訟法第159條之5規定，認均具有
    證據能力。至於證人李○○、董○○於警詢時之陳述，被告2人
    及其等辯護人於本院準備程序時已就證據能力有所爭執（見
    本院卷第144頁），且尚無刑事訴訟法第159條之2、第159條
    之3所定之例外情形，是該等證人於警詢之陳述，應無證據
    能力，自不得作為認定被告2人本件犯行之證據，附此敘明
    。 
(二)另本院以下所引用之非供述證據，與本件事實具有自然關聯
    性，且核屬書證、物證性質，又查無事證足認有違背法定程
    式或經偽造、變造所取得等證據排除之情事，復經本院依刑
    事訴訟法第164條、第165條踐行物證、書證之調查程序，認
    具有證據能力。
二、認定犯罪事實所憑之證據及理由    
(一)被告黃鉉堯、張耕琳2人分持木棍毆打告訴人李○○成傷等情
    ，業據被告黃鉉堯、張耕琳2人於警詢、偵訊、原審及本院
    審理時均坦承不諱（見警卷第1至7頁、10至12頁，108年度
    偵字第4964號卷《下稱偵4964卷》第15至17頁，原審卷第416
    頁，本院卷第194頁），核與證人即告訴人李○○於原審審理
    時之證述（見原審卷第271至315頁）、證人劉○○於警詢及原
    審審理時之證述（見警卷第20至22、27至28頁，原審卷第29
    4至313頁）相符，並有南投縣政府警察局竹山分局扣押筆錄
    、扣押物品目錄表、扣押物品收據、扣押物品照片2張、李○
    ○之中國醫藥大學附設醫院診斷證明書、現場照片10張、監
    視器畫面截圖7張、中華電信股份有限公司用戶受信通信紀
    錄報表、南投縣政府警察局竹山分局109年9月14日投竹警偵
    字第1090014483號函南投縣政府警察局勤務指揮中心受理11
    0報案紀錄單、職務報告、照片2張（見警卷第33至38、40、
    49至57頁；偵4964卷第9至10、20至21頁；原審卷第212至21
    6、250頁），復經原審勘驗現場監視器畫面可佐（見原審卷
    第200頁），是被告2人上開任意性自白，核與事實相符，而
    堪認定。
(二)綜上所述，本件事證明確，被告2人上開傷害犯行堪予認定
    ，應依法論科。 
三、論罪及法律適用之說明
(一)核被告2人所為，均係犯刑法第277條第1項之傷害罪。
(二)被告2人就傷害告訴人李○○之犯行有犯意聯絡及行為分擔，
    應論以共同正犯。 
(三)公訴意旨雖認被告2人係犯刑法第271條第2項、第1項之殺人
    未遂罪嫌云云。惟按刑法殺人罪之成立，不僅客觀上須有殺
    人之行為，且行為人於主觀上須具有使人死亡之知與欲，始
    足當之。而殺人罪與傷害罪之區別，應以有無殺意為斷，即
    行為人於下手時有無決意取被害人之生命為準，至於被害人
    受傷處是否致命部位，及傷痕多寡、輕重為何等，亦僅得供
    審判者心證之參考，究不能據為絕對之標準；又行為人於行
    為當時，主觀上是否有殺人之故意，除應斟酌其使用之兇器
    種類、攻擊之部位、行為時之態度、表示外，尚應深入觀察
    行為人與被害人之關係、衝突之起因、行為當時所受之刺激
    、下手力量之輕重，被害人受傷之情形及行為人事後之態度
    等各項因素綜合予以研析（最高法院18年上字第1309號、19
    年上字第718號、20年非字第104號、78年臺上字第5216號判
    例參照）。又殺人未遂與傷害之區別，本視加害人有無殺意
    為斷，被害人受傷之程度，被害人受傷處所是否為致命部位
    ，及傷痕多寡，輕重如何，僅足供認定有無殺意之參考，究
    不能據為區別殺人未遂與傷害之絕對標準，故不能僅因被害
    人受傷之位置係屬人體要害，即認定加害人自始即有殺害被
    害人之犯意（最高法院2O年非字第104號判例、85年度臺上
    字第5611號判決參照）。是被害人受傷處所是否致命部位及
    傷痕之多寡，輕重如何，雖足供為判定行為人有無殺意之參
    考，惟尚非係判定行為人具有殺人犯意之絕對標準。而殺人
    犯意之存否，固係隱藏於行為人內部主觀之意思，且此意思
    可能係存在有相當之時間，亦可能係在下手之際方產生，惟
    不論係何種情況均須以積極並確實之證據證明之，方足以認
    定之，亦即該項殺人或傷害之主觀犯意認定，仍須參酌各方
    面直接、間接證據，例如行為人與被害人之關係，事前之仇
    隙是否足以引起其殺人之動機、所用兇器為何、攻擊時之力
    勁是否猛烈、被害人之傷勢如何、受傷部位是否足以致命、
    攻擊後之後續動作是否意在取被害人性命等一切客觀情狀全
    盤審酌考量，而不得以推測或擬制之方法，以為裁判之基礎
    。查：
  ⑴依證人即告訴人李○○於原審審理時證稱：我認識黃鉉堯，並
    不認識張耕琳，我跟黃鉉堯之前曾經因為黃鉉堯跑去竹山分
    局報案說我持有刀械、一起喝酒時打我巴掌及嘲笑我跟人家
    請求和解金是在賣肉等事而有糾紛，所以當天想要出一口氣
    才會去黃鉉堯住處，準備鐵棍是想要打破他家玻璃，警告他
    不要來找我等語（見原審卷第271頁至第274頁），顯見被告
    張耕琳與告訴人之前並不認識，自無嫌隙糾紛，而被告黃鉉
    堯前雖與告訴人存有糾紛，然本件肇因於告訴人對被告黃鉉
    堯不滿而前去被告黃鉉堯住處找被告黃鉉堯理論，並非被告
    黃鉉堯主動尋釁，且被告黃鉉堯、張耕琳係見告訴人以鐵棍
    打破大門玻璃後，始持木棍衝出攻擊告訴人，而與告訴人相
    互持棍棒攻擊，有如前述，究難認被告黃鉉堯、張耕琳僅因
    告訴人敲破玻璃之挑釁舉動，即萌生非置告訴人於死不可之
    殺人動機。
  ⑵又證人即告訴人李○○於原審審理時雖證稱：黃鉉堯衝出來之
    後就往我的頭打下去，後來張耕琳也拿木棍朝我的頭部打下
    去，我就直接暈了等語（見原審卷第279、283、289至290頁
    ），惟依證人劉○○於原審審理時證稱：當時黃鉉堯、張耕琳
    跟李○○是各拿棍子互打，李○○有雙手拿鐵棍舉起來朝黃鉉堯
    敲下去，黃鉉堯就拿木棍抵擋，還有拿木棍打，張耕琳在旁
    邊也有拿木棍幫忙擋李○○，不要讓李○○打黃鉉堯，也有拿木
    棍攻擊李○○等語（見原審卷第307至309頁），顯見被告黃鉉
    堯、張耕琳當時係與告訴人分別持棍棒相互阻擋、攻擊，佐
    以案發過程短暫、混亂，實無法排除被告黃鉉堯、張耕琳係
    因與告訴人阻擋、攻擊之過程中，難以控制攻擊之部位及力
    道而擊中告訴人頭部之可能性，尚不能僅憑告訴人頭部之傷
    勢，即逕以此認定被告2人當時係刻意朝告訴人頭部攻擊，
    而有致告訴人於死之殺人故意或不確定故意。
　⑶況依證人劉○○於原審審理時證稱：李○○倒下，黃鉉堯、張耕
    琳就沒有再追著打，只有罵李○○，罵一下之後，黃鉉堯就報
    警叫救護車，且在救護車來之前，他們都是在外面一直看著
    李○○。李○○有說要衛生紙，張耕琳有進屋內拿衛生紙給李○○
    ，黃鉉堯沒有說不要理他等語（見原審卷第309至311頁），
    顯見告訴人遭被告黃鉉堯、張耕琳攻擊倒地後，被告黃鉉堯
    、張耕琳即已停止攻擊行為，並為其呼叫救護車，衡情，倘
    被告2人主觀上確有殺害告訴人之故意或不確定故意，以當
    時告訴人倒地不起，被告2人大可繼續持木棍攻擊告訴人而
    取其性命，然被告2人並未再繼續攻擊告訴人，甚至主動打
    電話報案及呼叫救護車，並留在現場照護告訴人，顯與一般
    殺人犯行之客觀常態有異，更可見其等持木棍攻擊告訴人時
    ，並無殺害告訴人之故意或不確定故意。
　⑷綜合上述衝突起因、案發情狀、經過、被告2人當時舉動、下
    手情形、行為後之態度等情，尚不足認定被告2人係以殺人
    之意思而攻擊告訴人，且公訴人所舉之證據亦無從使本院形
    成被告2人有故意殺害告訴人之確切心證，是公訴意旨認被
    告2人上開行為係基於殺人之犯意而為之，所犯係刑法第271
    條第2項、第1項殺人未遂罪嫌云云，尚嫌速斷，惟起訴之基
    本社會事實同一，並於本院審理程序已踐行告知被告2人另
    涉傷害罪名及給予防禦權、為己答辯機會之保障（見本院卷
    第184、192頁），本院自得依法變更起訴法條予以審理。
(四)刑之加重、減輕事由
  ⑴被告黃鉉堯前於108年間因傷害案件，經臺灣南投地方法院以
    107年度投簡字第481號判決判處有期徒刑3月確定，於108年
    5月27日徒刑易科罰金執行完畢，有臺灣高等法院被告前案
    紀錄表附卷可憑，其於受徒刑執行完畢後，5年以內故意再
    犯本案有期徒刑以上之罪，依刑法第47條第1項規定，為累
    犯，參酌司法院釋字第775號解釋意旨，認被告前案經判處
    有期徒刑，甫於執行完畢後不久，即再犯本案犯行，足徵其
    有立法意旨所指之特別惡性及對刑罰反應力薄弱明確，考量
    累犯規定所欲維護法益之重要性及事後矯正行為人之必要性
    ，自應依法加重其刑。
  ⑵按刑法自首乃為使犯罪事實易於發覺並節省訴訟資源，如犯
    罪之人在犯罪未發覺前，向該管公務員表明其犯罪事實，而
    接受裁判時，即構成得減輕其刑之條件。另自首之動機為何
    ，並無限制，犯罪之人是否真心悔悟，與自首減刑條件之構
    成無關，何況犯罪之人往往自忖法網難逃，自首以邀減刑者
    ，亦比比皆是（最高法院99年度台上字第7333號判決意旨參
    照）。經查，證人即本案處理員警劉○○於原審審理時證稱：
    108年10月13日案發當天有人撥打110報案說有人受傷，沒有
    說有人打架，去現場前，我不知道行為人是誰，到場時黃鉉
    堯、張耕琳在場，黃鉉堯說是他報案的，並有解釋衝突的過
    程，張耕琳也有表示。李○○那時候已經沒有辦法說什麼等語
    （見原審卷第376至384頁），並有南投縣政府警察局勤務指
    揮中心受理110報案紀錄單可佐（見原審卷第214頁），可知
    被告黃鉉堯於案發後即報警，至員警劉○○到場處理時，被告
    黃鉉堯、張耕琳均在場說明案發過程，並配合至派出所製作
    筆錄接受裁判，堪認符合自首要件，爰依刑法第62條前段規
    定均減輕其刑，並就被告黃鉉堯部分，與上開累犯加重其刑
    規定先加後減之。
四、本院之判斷
(一)檢察官上訴意旨雖以被告2人本件所為應論以殺人未遂罪，
    原審判決僅認被告2人犯傷害罪，尚有未洽云云。然被告2人
    對告訴人之犯行，係基於傷害之故意所為，並無殺人故意或
    不確定故意，已如前所述，是檢察官以上開情詞為由，指摘
    原判決不當，尚無可採。另檢察官雖另以原審對被告2人量
    刑過輕為由提起上訴，惟本院認原審業以被告2人之責任為
    基礎，具體斟酌刑法第57條各款所列情形，要無輕重失衡或
    偏執一端之情形，且被告2人於原審判決後已與告訴人和解
    ，並賠償告訴人所受損害，犯後態度已有改變，要無科以較
    原審較重之刑之理，是檢察官就此部分提起上訴並無理由，
    附此敘明。
(二)原審認被告2人犯罪事證明確，予以論罪科刑，固非無見。
    惟按量刑之輕重，雖屬事實審法院得依職權自由裁量之事項
    ，然仍應受比例原則及公平原則之限制，否則其判決即非適
    法。刑事審判旨在實現刑罰權分配的正義，故法院對有罪被
    告之科刑，應符合罪刑相當之原則，使輕重得宜，罰當其罪
    ，以契合社會之法律感情。又按「科刑時應以行為人之責任
    為基礎，並審酌一切情狀，尤應注意下列事項，為科刑輕重
    之標準：一、犯罪之動機、目的。二、犯罪時所受之刺激。
    三、犯罪之手段。四、犯罪行為人之生活狀況。五、犯罪行
    為人之品行。六、犯罪行為人之智識程度。七、犯罪行為人
    與被害人之關係。八、犯罪行為人違反義務之程度。九、犯
    罪所生之危險或損害。十、犯罪後之態度。」刑法第57條定
    有明文。是被告犯罪後之態度（例如，是否已與告訴人達成
    和解），即影響量刑之基礎，而應予以合理之差別處遇。查
    被告2人於原審判決後，已與告訴人和解，並依和解內容履
    行賠償完畢等情，有和解書附卷可參（見本院卷第35、47頁
    ），原審未及審酌上情，甚且以被告2人未與告訴人人達成
    和解，賠償損害為量刑因子，而對被告黃鉉堯、張耕琳各量
    處有期徒刑6月、5月，其罪刑已難謂相當，被告2人執此上
    訴請求從輕量刑，為有理由，自應由本院將原判決予以撤銷
    改判。另被告2人雖另以其等所為係出於正當防衛為由提起
    上訴，惟此業經原審判決論述明確，且被告2人於本院審理
    時已不再爭執（見本院卷第194頁），是本院就此部分已無
    庸再予准駁，附此敘明。
(三)爰以行為人之責任為基礎，審酌被告2人因不滿告訴人叫囂
    、毀損住處玻璃，率爾持木棍攻擊告訴人，且致告訴人所受
    傷害非輕，所為非是，然被告2人犯後坦承犯行，業與告訴
    人和解，並依和解內容履行賠償完畢，兼衡被告2人參與之
    情節、與告訴人之關係、素行、智識程度、家庭及經濟狀況
    等一切情狀（見本院卷第195頁），分別量處如主文第2、3
    項所示之刑，並諭知易科罰金折算標準。
(四)另按凡有審理事實職權之法院，均得依其職權諭知緩刑，而
    是否宣告緩刑，屬實體法上賦予法院得為自由裁量之事項，
    自應就行為人是否適具緩刑之情狀，於裁判時本於一般法律
    原則綜合裁量（最高法院72年台上字第6696號判例、103年
    度台非字第130號裁定參照）。查被告張耕琳前未曾因故意
    犯罪受有期徒刑以上刑之宣告，有臺灣高等法院被告前案紀
    錄表在卷可憑（見本院卷第83至84頁），素行尚佳，因一時
    失慮而為本案犯行，堪信被告張耕琳經此偵、審程序教訓及
    刑之宣告，應能知所警惕，而無再犯之虞，因認對被告張耕
    琳所宣告之刑，以暫不執行為適當，爰依刑法第74條第1項
    第1 款之規定，就被告張耕琳宣告緩刑2年，以啟自新。至
    於被告黃鉉堯因上開累犯之前案，已與刑法第74條第1項緩
    刑之要件未合，自無從對被告黃鉉堯宣告緩刑，附此敘明。
(五)按供犯罪所用、犯罪預備之物或犯罪所生之物，屬於犯罪行
    為人者，得沒收之，刑法第38條第2項定有明文。扣案之木
    棍2支，為被告黃鉉堯所有，供被告黃鉉堯、張耕琳本案犯
    罪所用之物，業據被告黃鉉堯、張耕琳於警詢時供承在卷（
    見警卷第1至3頁、第10頁），爰依上開規定，自應於被告黃
    鉉堯所犯該罪項下宣告沒收。
據上論斷，應依刑事訴訟法第369條第1項前段、第364條、第299
條第1項前段、第300條，刑法第28條、第277條第1項、第47條第
1項、第62條、第41條第1項前段、第74條第1項第1款、第38條第
2項，刑法施行法第1條之1第1項，判決如主文。
本案經檢察官王元隆提起公訴，檢察官陳俊宏提起上訴，檢察官
陳佳琳到庭職務。 　　　　
中　　華　　民　　國　　110 　年　　5　　月　  24 　　日
            刑事第七庭   審判長法　官  梁  堯  銘
                               法　官  王  鏗  普
                               法　官  羅  國  鴻
以上正本證明與原本無異。
如不服本判決應於收受送達後20日內向本院提出上訴書狀，其未
敘述上訴理由者，並得於提起上訴後20日內向本院補提理由書狀
（均須按他造當事人之人數附繕本），「切勿逕送上級法院」。
 
                               書記官  陳  文  明 
　　　　　　　　　　　　　　　 
中　　華　　民　　國　　110 　年　　5 　　月　　24　　日
 
【論罪科刑法條】
中華民國刑法第277條
傷害人之身體或健康者，處5年以下有期徒刑、拘役或50萬元以
下罰金。
犯前項之罪，因而致人於死者，處無期徒刑或7年以上有期徒刑
；致重傷者，處3年以上10年以下有期徒刑。